【裁判字號】    90,上易,904
【裁判日期】    900925
【裁判案由】    詐欺
【裁判全文】
臺灣高等法院刑事判決                              九十年度上易字第九四號
    上  訴  人  臺灣桃園地方法院檢察署檢察官
    上  訴  人
    即  被  告  丙○○
右上訴人因詐欺案件，不服臺灣桃園地方法院八十九年度易字第二三九二號，中華民
國八十九年十二月二十八日第一審判決（起訴案號：臺灣桃園地方法院檢察署八十九
年度偵字第一○七○四號）提起上訴，本院判決如左：
    主  文
原判決撤銷。
丙○○行使偽造之私文書，足以生損害於公眾及他人，處有期徒刑伍月，如易科罰金
，以參百元折算壹日。
附表所示之文書內偽造之「王素梅」署押均沒收。
    事  實
一、丙○○因財務發生困難，明知鄰居王素梅不識字，且智力、認知、言語等能力皆
    有缺損，其精神狀態已達無法獨立生活及管理、處理一般事務之程度，對於外界
    事務之知覺及判斷作用，均較普通人之平均程度顯然減退，為精神耗弱之人，其
    配偶蔡亞四業已死亡，養女蔡秀玉亦因重度智能不足而住院療養，其平日係獨自
居住乏人照料，見其有坐落桃園縣八德市○○段第八○五地號土地及其上門牌號
    碼為桃園縣八德市○○街五三巷四二號房屋，認有機可乘，竟意圖為自己不法之
    所有，於民國八十五年五月間，藉詞誘使王素梅交付上開房地之所有權狀、印鑑
    證明、印章，而以上開房地為標的，持向中國人壽保險股份有限公司（下簡稱中
    國人壽公司）訛稱已徵得王素梅之同意，利用其不知情之妻乙○○於提供不動產
    設定抵押權同意書、撥款委託書、抵押物產權收據、個人資料表、展期申請書、
    借據、抵押權設定契約書上偽造王素梅之簽名，盜用王素梅之印章，持向桃園縣
    八德地政事務所辦理抵押權設定登記，使該所承辦之公務員於掌管之公文書為不
    實之記載，中國人壽公司亦陷於錯誤，而同意貸款新台幣（下同）八十萬元供己
    花用，足以生損害於地政機關對於管理抵押設定登記之正確性，及生損害於中國
    人壽公司與王素梅。嗣於八十八年間，丙○○因無力繳交貸款本息，致王素梅所
    有之上開房地遭中國人壽公司聲請臺灣桃園地方法院執行查封，經王素梅之弟甲○○發現，始悉上情。
二、案經被害人王素梅之弟甲○○告發由台灣桃園地方法院檢察署檢察官偵查起訴。
        理  由
一、訊據被告丙○○固坦承無償以被害人王素梅之房地設定抵押權，向中國人壽公司
    貸得款項供己花用之事實，惟矢口否認有詐欺、偽造文書之犯行，辯稱：伊因財
    務有問題，告知王素梅，王素梅乃自行表示欲幫忙伊的，實際上是伊太太要王素
    梅提供房子辦貸款，貸款過程伊不知情云云。然查，右揭犯罪事實，業據告發人
    甲○○於偵查中指述綦詳，核與被害人王素梅於偵查中、本院陳稱未讀書、不會
    寫字，未同意以上開不動產為被告設定抵押擔保貸款相符，並有如附表所示之文
    書及上開不動產登記謄本附卷可據。而被害人王素梅智力、認知、言語等能力皆
    有缺損，其精神狀態已達無法獨立生活及管理、處理一般事務之程度，此有財團
    法人長庚紀念醫院八十九年三月二日（八八）長庚院法字第○五五○號函暨所附
    精神鑑定報告書一份附卷可稽，並經原審法院裁定宣告被害人王素梅為禁治產人
    ，亦有該院八十八年度禁字第九七號民事裁定一份存卷可按，則被害人對於外界
    事務之知覺及判斷作用，均較普通人之平均程度顯然減退，係屬精神耗弱之人，
    至為明灼。再依卷附精神鑑定報告書所示，王素梅既僅能理解簡單之動作指令，
    一旦涉及需較複雜抽象的思考與判斷時，即有明顯之困難，實難想像被害人王素
    梅對被告所陳述涉及法律專業名詞之設定抵押權及貸款等事宜，能知曉理解其意
    義，是被告所辯被害人自行表示欲幫忙伊云云，顯屬無稽之談。次據證人杜堅利
    即中國人壽公司授信部課長於偵查中證稱：貸款是丙○○透過仲介公司找伊，當
    時他（丙○○）稱王素梅與他是僱傭關係且為朋友，王素梅願將房子供作擔保（
    見偵查卷第五十三頁）等語，顯見本件貸款係由被告接洽辦理，所辯伊不知情云
    云，無非冀圖藉以脫罪卸責之詞，委無足採。復依被害人於本院堅稱不會寫字，
    而觀之卷內所附之辦理貸款之各項書類上「王素梅」簽名字樣，筆順正常，並無
    歪扭斜擺狀，絕非出自於不識字、不會寫字之人之手，顯係由他人代筆。雖被告
    之妻乙○○到院證稱貸款資料除王素梅簽名部分外，其餘均由其書寫，惟據其當
    庭所書「王素梅」字樣，其中「素」、「梅」之筆劃、筆順、神韻，與附表所示
    之各項文書上之「王素梅」相近，是該文書上「王素梅」簽名應係乙○○所代筆
    。又參酌被告於原審自承其係無償取得被害人房地設定抵押借款，貸款年限原為
    七年，嗣更進而變更為十五年之久，貸得款項悉數供己花用等語（見原審卷第十
    六、十七頁筆錄），以被告與被害人間並無親屬關係，復乏深厚情誼，乃被害人
    竟於無何謀生能力狀況下，主動提供其所有上揭不動產供被告作為長期貸款之擔
    保，且分毫未取，顯與常情有悖，益徵被告確係利用被害人處於中度智能不足之
    精神耗弱狀態，而使被害人提供不動產，向地政機關偽辦抵押設定登記，並使中
    國人壽公司誤以為王素梅已同意其不動產供為辦理設定抵押登記，而准予貸款，
    被告上開行為，足生損害於王素梅、中國人壽公司，及地政機關對於管理抵押設
    定登記之正確性。綜上所述，本件事證明確，被告犯行洵堪認定。
二、核被告丙○○所為，係犯刑法第三百四十一條第一項之準詐欺罪、第三百三十九
    條第一項之詐欺罪、第二百十六條、第二百十條行使偽造私文書罪、第二百十四
    條使公務員登載不實罪。所犯之各罪有方法結果之牽連犯關係，應從一重罪之行
    使偽造私文書罪處斷，所犯第三百三十九條第一項之詐欺罪、第二百十六條、第
    二百十條行使偽造私文書罪、第二百十四條使公務員登載不實罪，雖未據檢察官
    起訴，然該部分與起訴之事實，既有裁判上一罪關係，基於審判不可分之原則，
    本院自得審究。又被告利用不知情之乙○○辦理抵押權設定登記及貸款手續，係
    間接正犯。被告偽造文書之低度行為，為行使之高度行為所吸收，其於各項文書
    偽造署押及盜用印文之行為，均是偽造文書之部分行為，均不另論罪。又其多次
    偽造署押及盜用印文之行為，係基於一個詐欺犯意下，所為之接續行為，僅論予
    一罪。原審予以論罪科刑，固非無據，惟被告尚犯刑法第三百三十九條第一項之
    詐欺罪、第二百十六條、第二百十條行使偽造私文書罪、第二百十四條使公務員
    登載不實等罪，原審未加論斷，尚有未洽，檢察官上訴雖未指摘此點，被告上訴
    意旨空言否認犯罪，雖無理由，然原判決既有可議之處，自應由本院撤銷改判。
    爰審酌被告圖謀不法，竟對精神耗弱之人行詐，且迄未將貸款還清，尚未對被害
    人房地啟封，惡性非輕，惟尚能努力繼續清償部分貸款，並參酌其犯罪之動機、
    目的、手段，犯罪所造成之損害，犯後態度及其他一切情狀，量處有期徒刑五月
    。又被告犯罪後，刑法第四十一條就易科罰金之要件，已修正為犯最重五年以下
    有期徒刑之刑之罪，而受六個月以下有期徒刑或拘役之宣告，因法定原因得宣告
    易科罰金，依刑法第二條第一項前段規定，適用新法諭知易科罰金知折算標準。
  又附表所示之各文書上偽造之「王素梅」署押，依法宣告沒收。
三、被告丙○○經合法傳喚，無正當理由，未於最後審理時到庭，爰不待其陳述，逕
    行判決之。
據上論斷，應依刑事訴訟法第三百六十九條第一項前段、第三百七十一條、第三百六
十四條、第二百九十九條第一項前段，刑法第二條第一項前段、第三百四十一條第一
項、第三百三十九條第一項、第二百十六條、第二百十條、第二百十四條、第二百十
九條、第五十五條、第四十一條第一項，罰金罰鍰提高標準條例第一條前段、第二條
，判決如主文。
本案經檢察官費玲玲到庭執行職務。
中      華      民      國      九十      年      九    月    二十五    日
                              臺灣高等法院刑事第十三庭
                                  審判長法  官  蔡    燉
                                        法  官  黃  聰  明
                                        法  官  李  春  地
右正本證明與原本無異。
如不服本判決應於收受送達後十日內向本院提出上訴書狀，其未敘述上訴之理由者並
得於提起上訴後十日內向本院補提理由書（均須按他造當事人之人數附繕本）。
      書記官  王  忠  良
中    華    民    國     九十     年       十       月         五       日
附表：
    提供不動產設定抵押權同意書、撥款委託書、抵押物產權收據、個人資料表、展
    期申請書、借據、抵押權設定契約書。
附錄本判決論罪科刑法條：
刑法第二百十六條
行使第二百十條至第二百十五條之文書者，依偽造、變造文書或登載不實事項或使登
載不實事項之規定處斷。
刑法第二百十條
偽造、變造私文書，足以生損害於公眾或他人者，處五年以下有期徒刑。


司法院資訊處製作；財團法人民間司法改革基金會備份。
